【裁判字號】    97,訴,22
【裁判日期】    970930
【裁判案由】    分割共有物
【裁判全文】
臺灣彰化地方法院民事判決  97年度訴字第22號
原      告  丁○
訴訟代理人  張益隆律師
複代理  人  癸○○
被      告  丙○
            乙○○
            甲○○
            戊○○○
            辛○○
                        170.
            壬○○(兼庚○○○.
                        137.
            己○○
            巳○(庚○○○○○.
            酉○○(庚○○○○.
            戌○○(庚○○○○.
            午○(庚○○○○○.
            申○○(庚○○○○.
            子○○(庚○○○○.
            宙○(庚○○○○○.
            丑○○(庚○○○○.
            辰○○(庚○○○○.
                        號
            寅○○(庚○○○○.
            卯○○(庚○○○○.
            玄○○(庚○○○○.
                        1號
            亥○○(庚○○○○.
            地○○(庚○○○○.
            宇○○(庚○○○○.
            天○○(庚○○○○.
上列當事人間請求分割共有物事件，本院於民國97年9 月17日言
詞辯論終結，判決如下：
    主  文
被告巳○、酉○○、壬○○、戌○○、午○、申○○、子○○、
宙○、丑○○、辰○○、寅○○、卯○○、玄○○、亥○○、地
○○、宇○○、天○○應就被繼承人許宋所遺坐落彰化縣鹿港鎮
○○段一０八一地號、地目養、面積三四六四平方公尺，應有部
分四八０分之一五之土地辦理繼承登記。
兩造共有坐落彰化縣鹿港鎮○○段一０八一地號、地目養、面積
三四六四平方公尺之土地，應分割為如附圖即彰化縣鹿港地政事
務所民國九十七年九月五日土地複丈成果圖所示，編號A 部分、
面積一七三二平方公尺之土地，分歸原告、被告丙○、乙○○、
甲○○共同取得，依附表二所示之比例維持共有；編號B 部分、
面積六０六平方公尺之土地，分歸被告辛○○取得；編號C 部分
、面積八二平方公尺之土地，分歸被告戊○○○取得；編號D 部
分、面積一０八方公尺之土地，分歸被告壬○○、巳○、酉○○
、戌○○、午○、申○○、子○○、宙○、丑○○、辰○○、寅
○○、卯○○、玄○○、亥○○、地○○、宇○○、天○○共同
取得，並維持公同共有；編號E 部分、面積二八二平方公尺之土
地，分歸被告壬○○取得；編號F 部分、面積五六三平方公尺之
土地，分歸被告己○○取得；編號G 部分、面積九一平方公尺之
土地，分歸被告戊○○○取得。
訴訟費用由兩造按附表一所示之比例負擔。
    事實及理由
壹、程序方面：
一、按原告於判決確定前，得撤回訴之全部或一部。但被告已為
    本案之言詞辯論者，應得其同意，民事訴訟法第262 條第1
    項定有明文。原告原將未○○列為被告，嗣因未○○非本件
    坐落彰化縣鹿港鎮○○段1081地號、地目養、面積3,464 平
    方公尺之土地（下稱系爭土地）之原共有人庚○○○○○，
    有土地登記謄本、戶籍謄本、繼承系統表在卷可稽，故原告
    乃撤回對被告未○○之起訴，核屬撤回部分起訴，且被告未
    ○○尚未為本案言詞辯論，與首揭規定相符，應予准許。
二、次按訴狀送達後，原告不得將原訴變更或追加他訴，但不甚
    礙被告之防禦及訴訟之終結者，不在此限，民事訴訟法第25
    5 條第1 項第7 款定有明文。原告於起訴狀送達被告後，於
    民國97年6 月9 日具狀追加訴之聲明第1 項為：被告巳○、
    酉○○、壬○○、戌○○、午○、申○○、子○○、宙○、
    丑○○、辰○○、寅○○、卯○○、玄○○、亥○○、地○○、宇○○、天○○（下稱被告巳○等17人）應就被繼承人
    許宋所遺系爭土地應有部分480 分之15辦理繼承登記，核屬
    追加應受判決事項之聲明，然為系爭土地分割所必要，且無
    礙被告之防禦及訴訟之終結，與上開規定相符，亦應准許。
三、本件被告丙○、乙○○、甲○○、戊○○○、辛○○、壬○○、己○○、巳○、酉○○、戌○○、午○、申○○、子○○、宙○、丑○○、辰○○、寅○○、卯○○、玄○○、亥
    ○○、地○○、宇○○、天○○經合法通知，均未於最後言
    詞辯論期日到場，核無民事訴訟法第386 條各款所列情形，
    爰依原告之聲請，由其一造辯論而為判決。
貳、實體方面：
一、原告主張：
  (一)系爭土地為兩造所共有，兩造應有部分比例詳如附表一所示
    。系爭土地之原共有人許宋已於91年7 月27日死亡，其應有
    部分為480 分之15，庚○○○○○即被告巳○等17人迄未辦
    理繼承登記，爰請求渠等辦理繼承登記。
  (二)又本件起訴前，原告及其他共有人無法得知原共有人庚○○○○○究為何人，致就系爭土地之分割方法，無法依協議方
    法決定，爰依民法第823 條規定，請求判決分割系爭土地，
    其分割方法，請求依附圖即彰化縣鹿港地政事務所97年9 月
    5 日土地複丈成果圖所示分割方案分割。另原告願與被告丙○、乙○○、甲○○依附表二所示之比例維持共有。
  (三)依附圖所示方案分割，使被告戊○○○、己○○、壬○○、
    辛○○之房屋均得以保存，並考量土地之方正、整齊，故附
    圖所示方案符合全體共有人最佳利益等語。並聲明：如主文
    所示。
二、被告之聲明及陳述：
  (一)被告丙○、乙○○未於言詞辯論期日到場，然曾以書面陳述
    ：原告、被告丙○、乙○○、甲○○願意依附表二所示之比
    例維持共有等語。並聲明：同意附圖所示分割方案。
  (二)被告甲○○未於言詞辯論期日到場，然曾於本院至系爭土地
    施行勘驗時陳述：原告、被告丙○、乙○○、甲○○願意繼
    續維持共有等語；並於97年9 月4 日至彰化縣鹿港地政事務
    所表示同意附圖所示分割方案等語。
  (三)被告己○○未於言詞辯論期日到場，然曾於本院至系爭土地
    施行勘驗時陳述：同意分割，希望其目前使用之房子及倉庫
    均能保留等語；並於97年9 月4 日至彰化縣鹿港地政事務所
    表示同意附圖所示分割方案等語。
  (四)被告壬○○未於言詞辯論期日到場，然曾於本院至系爭土地
    施行勘驗時陳述：同意分割，希望其目前使用之倉庫能保留
    等語；並於97年9 月4 日至彰化縣鹿港地政事務所表示同意
    附圖所示分割方案等語。
  (五)被告戊○○○、辛○○、巳○、酉○○、戌○○、午○、申
    ○○、子○○、宙○、丑○○、辰○○、寅○○、卯○○、
    玄○○、亥○○、地○○、宇○○、天○○受合法通知，未
    於言詞辯論期日到場，亦未提出書狀作何聲明或陳述。
三、得心證之理由：
  (一)本件原告主張坐落彰化縣鹿港鎮○○段1081地號、地目養、
    面積3,464 平方公尺之土地，為兩造所共有，兩造應有部分
    比例詳如附表一所示等情，業據原告提出地籍圖謄本、土地
    登記謄本為證，堪認原告此部分之主張為真實。又本件原共
    有人許宋已死亡，而其繼承人較多，且本院依被告亥○○、
    丑○○之戶籍地址為送達，但送達證書均記載查無此人，有
    送達證書附卷可稽，足徵系爭土地於起訴時確有不能依協議
    決定分割方法之情形。
  (二)按各共有人，得隨時請求分割共有物。分割之方法，不能協
    議決定者，法院得因任何共有人之聲請，命為下列之分配：
    以原物分配於各共有人，民法第823 條第1 項、第824 條第
    2 項第1 款定有明文。次按每宗耕地分割後每人所有面積未
    達0.25公頃者，不得分割。但本條例中華民國89年1 月4 日
    修正施行前之共有耕地，仍得分割為單獨所有。又按耕地：
    指依區域計畫法劃定為特定農業區、一般農業區、山坡地保
    育區及森林區之農牧用地，農業發展條例第16條第1 項第4
    款及第3 條第11項分別定有明文。查依據原告所提出之土地
    登記謄本，系爭土地屬特定農業區內之農牧用地，面積為3,
    464 平方公尺，而除原共有人庚○○○○○外，共有人為8
    人，故有農業發展條例第16條之適用。又系爭土地係被告戊○○○、辛○○、甲○○、壬○○、己○○及原共有人許宋
    、洪日、施佳玟於89年1 月4 日前取得共有，嗣許宋於91年
    7 月27日死亡，其應有部分應由被告巳○等17人繼承，另92
    年1 月24日原告、被告丙○、訴外人洪景、洪碧蘭以分割繼
    承為由取得洪日之應有部分，96年5 月2 日被告乙○○再以
    買賣為由取得訴外人洪景、洪碧蘭之應有部分，又被告辛○○另於96年1 月8 日因法院拍賣取得施佳玟之應有部分，此
    有土地登記謄本、土地異動索引附卷可憑，足認為真，是系
    爭土地既係於89年1 月4 日農業發展條例修正施行前為8 共
    有人共有之耕地，且本次請求判決分割後之宗數為7 宗，則
    依耕地分割執行要點第12條規定，自得依農業發展條例第16
    條第1 項第4 款規定，分割為單獨所有，是以系爭土地依法
    並無不能分割之情事。從而，系爭土地既無不能分割之情形
    ，且無不為分割之約定，而兩造於起訴前又不能依協議決定
    分割方法，則原告基於系爭土地共有人之共有物分割請求權
    ，訴請裁判分割，即無不合，應予准許。
  (三)又按因繼承、強制執行、公用徵收或法院之判決，於登記前
    已取得不動產物權者，非經登記，不得處分其物權，民法第
    759 條定有明文，又分割共有物性質上為處分行為，上訴人
    於訴訟中，併請求辦理繼承登記，不但符合訴訟經濟原則，
    於法之旨趣亦無違，最高法院69年台上字第1012號判例參照
    。本件原告主張系爭土地原共有人許宋已於已於91年7 月27
    日死亡，其繼承人即被告巳○等17人迄未辦理繼承登記，有
    戶籍謄本及土地登記謄本附卷可稽，堪信為真，從而，原告
    依據首開規定於系爭土地分割之處分行為前，請求被告巳○
    等17人一併辦理繼承登記，核無不合，應予准許，爰判決如
    主文第1 項所示。
  (四)再按共有人因共有物分割之方法不能協議決定，而提起請求
    分割共有物之訴，應由法院斟酌當事人之聲請、共有物之性
    質、經濟效用及全體共有人之利益、意願等公平決定之。則
    本院審酌：
  1.系爭土地呈不規則形，西邊、北邊面臨彰化縣鹿港鎮○○路
    ○ 段262 巷巷道，可供對外聯絡，南邊、東邊則與訴外人所
    有土地相鄰。且系爭土地上由東至西有被告戊○○○、己○○、壬○○、辛○○之房屋等情，業據本院會同彰化縣鹿港
    地政事務所測量員到場勘測屬實，並製有勘驗筆錄、現場簡
    圖及彰化縣鹿港地政事務所97年4 月29日土地複丈成果圖附
    卷可稽，至堪確定。
  2.附圖所示之分割方案，使兩造分得之土地均直接面臨道路，
    具對外聯絡便利之優點，且雖受限於系爭土地原本地形即呈
    不規則形，但仍儘量使兩造分得之土地地形完整方正，有利
    於土地發揮其經濟效用；且使目前確實在系爭土地上住居使
    用之被告戊○○○、辛○○、壬○○、己○○均得分得其等
    目前使用位置之土地，其中被告戊○○○、己○○、辛○○
    之房屋更均得以保存，避免損失；至被告壬○○雖有部分鐵
    皮屋將因分割而位於其所分得之土地外，但此係避免為維持
    其鐵皮屋之完整，反造成其分得之土地產生不必要之缺角，
    因而導致其鐵皮屋出入口過小之問題；況附圖所示方案亦經
    被告壬○○表示同意，有彰化縣鹿港地政事務所97年9 月5
    日土地複丈成果圖附註說明及經被告壬○○簽名之分割方案
    調整圖影本在卷可按，是尚難因此即認附圖所示分割方案有
    何不妥。再者，被告戊○○○、辛○○及被告巳○等17人經
    合法通知，均未於言詞辯論期日到場，亦未提出書狀作何聲
    明或陳述，足見渠等對分配取得之位置並無特別意見，而附
    圖所示分割方案客觀上對兩造又無何特別不利之處，自堪稱
    允當。
  3.從而，本院認附圖所示之方案應屬公平且適當，爰判決如主
    文第2 項所示。
四、訴訟費用負擔之依據：民事訴訟法第78條、第80條之1。
中    華    民    國    97    年    9     月    30    日
                  民事第二庭    法  官  吳永梁
附表一：
┌─┬───────┬───────┐
│編│共有人姓名    │應有部分及訴訟│
│號│              │費用負擔之比例│
├─┼───────┼───────┤
│1 │壬○○、巳○、│   15/480     │
│  │酉○○、戌○○│  公同共有    │
│  │、午○、申○○│ （連帶負擔） │
│  │、子○○、宙○│              │
│  │、丑○○、許素│              │
│  │珍、寅○○、許│              │
│  │素玲、玄○○、│              │
│  │亥○○、地○○│              │
│  │、宇○○、許惠│              │
│  │雯（均許宋之繼│              │
│  │承人）        │              │
├─┼───────┼───────┤
│2 │戊○○○      │   24/480     │
├─┼───────┼───────┤
│3 │辛○○        │   14/80      │
├─┼───────┼───────┤
│4 │甲○○        │  120/480     │
├─┼───────┼───────┤
│5 │壬○○        │   13/160     │
├─┼───────┼───────┤
│6 │己○○        │   78/480     │
├─┼───────┼───────┤
│7 │丁○          │    1/16      │
├─┼───────┼───────┤
│8 │丙○          │    1/16      │
├─┼───────┼───────┤
│9 │乙○○        │    2/16      │
└─┴───────┴───────┘
附表二：
┌─────┬───────┐
│共有人姓名│應有部分比例  │
│          │              │
├─────┼───────┤
│甲○○    │    1/2       │
├─────┼───────┤
│丁○      │    1/8       │
├─────┼───────┤
│丙○      │    1/8       │
├─────┼───────┤
│乙○○    │    2/8       │
└─────┴───────┘
以上正本係照原本作成。
如對判決上訴，應於判決送達後20日內向本院提出上訴狀。
中    華    民    國    97    年    9     月    30    日
                                書記官  陳美敏


司法院資訊處製作；財團法人民間司法改革基金會備份。
